【裁判字號】    96,訴,1313
【裁判日期】    970318
【裁判案由】    偽造文書等
【裁判全文】
臺灣臺北地方法院刑事判決              96年度訴字第1313號
公  訴  人  臺灣臺北地方法院檢察署檢察官
被      告  乙○○
上列被告因偽造文書等案件，經檢察官提起公訴（96年度偵緝字
第1144號），本院判決如下：
    主  文
乙○○無罪。
    理  由
一、公訴意旨略以：被告乙○○因常至告訴人甲○○所任職位在
    臺北市中山區○○○路334 號1 樓全家便利超商購物，而與
    擔任店員之告訴人認識，見全家便利超商內有商品預購單型
    錄與預購單，遂以欲找人團購為由，要求告訴人先在空白之
    全家便利商店預購訂購單上蓋印店章，告訴人對被告所言信
    以為真，遂依其所囑，連續在95年2 月12日、13日，在編號
    00000000～84號共8 張空白預購訂購單上（下稱系爭訂購單
    ）蓋用店章且簽名經辦，並交付與被告。詎被告於取得已蓋
    上店章之預購單，竟在編號00000000～80、82、84等6 張預
    購單上，偽造購買液晶電視、家庭劇院、SONY PSP、數位攝
    影機等等商品，每項商品高達20～30台數量，每紙訂購單價
    值高達數十萬，且偽造付清現金等字樣，足生損害於全家便
    利超商。被告明知此預購單內容為其虛構，仍提示要求告訴
    人如數交付預購單上所填寫之貨物，告訴人不堪其擾，趁機
    將被告所持有預購單取回，並報警處理。因認被告乙○○涉
    犯刑法第210 條偽造私文書罪、第304 條第2 項、第1 項強
    制未遂罪嫌。
二、按犯罪事實應依證據認定之，無證據不得認定犯罪事實。又
    不能證明被告犯罪者，應諭知無罪之判決，刑事訴訟法第15
    4 條第2 項、第301 條第1 項分別定有明文。次按事實之認
    定，應憑證據，如未能發現相當證據，或證據不足以證明，
    自不能以推測或擬制之方法，為裁判基礎。又認定犯罪事實
    ，所憑之證據，雖不以直接證據為限，間接證據亦包括在內
    ，然無論直接或間接證據，其為訴訟上之證明，須於通常一
    般之人均不致於有所懷疑，而得確信其為真實之程度者，始
    得據之為有罪之認定，倘其證明尚未達到此一程度，而有合
    理性懷疑之存在時，即無從為有罪之認定，此亦有最高法院
    40年台上字第86號判例意旨、76年台上字第4986號判例意旨
    可資參照。復按，刑法處罰偽造文書罪之主旨，所以保護文
    書之實質的真正，故不僅作成之名義人須出於虛捏或假冒，
    即文書之內容，亦必出於虛構，始負偽造之責任，又刑法第
    二百十條之偽造文書，以無制作權之人冒用他人名義而制作
    該文書為必要，如果行為人對於此種文書，本有制作之權，
    縱令其不應制作而制作，亦無偽造之可言，有最高法院20年
    上字第1050號、24年上字第5458號判例意旨可參。又按，刑
    法第304 條第1 項強制罪之成立要件，除行為人有犯罪故意
    外，並需採取行動，妨害被害人行使權利，或使被害人行無
    義務之事，在犯罪行為上，是以行為人對被害人使用武力上
    之強暴，或以言語、身體上之動作表明加害之意，而通知被
    害人，使被害人心生畏懼，為其構成要件；而所謂脅迫，雖
    是以惡害通知而使人心生畏懼，然並非任何的惡害通知而使
    人行無義務之事或妨害人行使權利都可以構成強制罪，如行
    為人所採取之手段本身即為法律所許可，縱使以此手段為惡
    害通知相對人，基於強制罪並不是在保護新的自由權利，而
    是在保護原有規範下既有之自由之法理，行為人之前開惡害
    通知，尚非強制罪之脅迫手段。
三、公訴人認被告涉犯前開罪嫌，無非係以告訴人之指訴、上開
    訂購單編號00000000至00000000號、00000000號、00000000
    號填載商品購買預購單共計6 張，上開訂購單編號00000000
    號、00000000號空白預購單共計2 張為其論據。
四、訊據被告固不否認有在上揭時、地填載系爭訂購單之事實，
    惟堅詞否認有前開犯行，辯稱：系爭訂購單是甲○○叫我幫
    他寫，他說一定要我親自寫，他才可以拿給人家看，說有那
    麼多人訂購，他才可以拿到佣金，可以幫他還卡債，當時他
    先寫在小紙條上，叫我照抄繕寫，他要給店裡的客人看有那
    麼多預購，有那麼多業績，我那時候想說他很乖，他是苗栗
    的小孩，我還讓他住我們的員工宿舍，我才幫他抄寫上開預
    購單，要不然我一個人買那麼多做什麼，況且，上開預購單
    是他自己拿整本給我，他拿給我的時候，是一整本都是新的
    ，他給我壹張便條紙，他叫我照抄，他從頭到尾拿計算機在
    那邊按，我沒有強迫他，也沒有恐嚇脅迫他，而「付清」這
    兩個字是他自己先簽的，當時預購單根本也沒有蓋店章，也
    沒有簽名，後來我才發現店章也蓋了，簽名也簽了，而他在
    全家便利超商工作兩年，應知道填寫預購單，需付清預購單
    的錢，才能提貨，豈有未付錢即寫「付清」而提貨之理等語
    。
五、本院查：
（一）依告訴人於本院97年3 月4 日審理時具結證述：伊自93年
      2 月間起至95年2 月間止，在台北市中山區○○○路334
      號1 樓全家便利超商任職兩年，伊有接觸過店內預購月餅
      、年菜，其前置作業是先收錢，我給他發票、收執聯之業
      務等語（見本院卷第94頁），核與被告於本院同日審理時
      供述：被告在全家便利超商工作兩年等語相符（見本院卷
      第97頁）；顯見告訴人甲○○自93年2 月間起至95年2 月
      間止，在上開全家便利超商林森北路店已任職兩年，並有
      處理過預購單業務之工作經驗，應堪認定。
（二）系爭訂購單上之簽名、蓋印店章及書寫「付清現金」等字
      ，均為告訴人本人親自所為，而非被告所為之事實，迭經
      告訴人於本院審理時證述：編號00000000號、00000000號
      、00000000號、00000000號預購單上經辦人簽名欄內「甲
      ○○」，是伊所簽、店章是伊所蓋、底下「付清現金」是
      伊所親自書寫；編號00000000號、00000000號、00000000
      號、00000000號預購單上經辦人簽名欄內「甲○○」，是
      伊所簽、店章欄內是伊所蓋用店章等語綦詳（見本院卷第
      91至92頁），並有系爭訂購單在卷可稽（見偵卷第11至18
      頁）；顯見系爭訂購單上之「付清現金」等字，確係告訴
      人自己本人所為，並非被告擅自偽造至明。公訴人認被告
      偽造系爭訂購單上之「付清現金」等字樣云云，容有誤會
      。
（三）參以告訴人於本院審理時復證稱：「她之前已經來兩個月
      ，我跟她也不是陌生，而且有互相聊一些事情，而且她住
      在我們店舖的對面，她在跟我訂購前，她跟我說她有房子
      要租，問我有無客人要租屋，我說我要去她那裡租，後來
      我有去她家裡住一天，感覺還不錯，所以後來她之後跟我
      提起要訂購東西，要求先簽名先蓋店章、寫已收到錢，我
      就這樣做了」、「她說有朋友要訂一些東西，要我先簽名
      、蓋章，她回去再把產品數量寫好拿給我，我再蓋章」、
      「通常是有收到現金，才會想說要蓋章」等語（見本院卷
      第89頁正、反面、第92頁），再酌告訴人自93年2 月間起
      至95年2 月間止，在上開全家便利超商林森北路店有任職
      兩年之工作經驗（已如前述），並處理過訂購單，對於訂
      購單之處理，亦明白供稱乃係先寫預購單，收取客人現金
      後，再簽立統一發票給客人，並交付收執聯及客戶聯給客
      人等語（見本院卷第94頁）；然告訴人竟會先在系爭訂購
      單上之簽名、蓋印店章，並在部分訂購單上書寫「付清現
      金」等字後，將系爭訂購單交由被告填寫欲訂購之商品名
      稱，此外，告訴人尚自承在編號00000000號訂購單上自行
      填載「VITO 49900 X 10 = 499000 +」、「七吋寬頻行動
      電影院」以及單價49900、數量20、「10.2吋數味電視149
      00X 20」以及單價、數量等字；在編號00000000號訂購單
      上填載「VITO 37吋49900 +掛壁」等字；在編號00000000
      號訂購單上記載：「飛利浦DVD 劇院」、「組合音響」及
      其單價、數量等字（見本院卷第90頁反面、第91頁），綜
      合判斷，在在均足以證明告訴人確有授權被告填寫系爭訂
      購單之內容至明。從而，被告既係經授權而有制作之權，
      縱令被告非前開便利商店之工作人員，亦無偽造之可言；
      公訴人認被告「偽造購買液晶電視、家庭劇院、SONY PSP
      、數位攝影機等等商品，每項商品高達20～30台數量，每
      紙訂購單價值高達數十萬」云云，尚非有據，不足採憑。
（四）據告訴人於本院審理時經質以「前後整個過程中，包括第
      一次六張、第二次兩張，交付這些預購單過程中，你有覺
      得被強迫嗎？」時，告訴人供稱：第一次我沒有起疑心，
      我沒有被強迫。第二次她說我一定要還她客戶聯不然她要
      報警，我覺得那時候有被強迫要交出客戶聯等語（見本院
      卷第93頁反面、第94頁），並證稱：編號00000000號、00
      000000號、00000000號、00000000號、00000000號、0000
      0000號等6 張，是我第一次交給被告，而這6 張中路其中
      3 張沒有寫「付清現金」，因為被告她沒有叫我寫「付清
      現金」，是她漏掉未叫我寫，至於簽名跟寫已「付清現金
      」這幾個字是她要求的，我們公司最主要是要蓋章，剩下
      兩張空白訂購單是在95年2 月16日，被告她又到我店內，
      說大概還有兩百萬的貨要跟我訂，說要我先簽名、蓋店章
      ，寫「付清現金」，我那時候沒有先蓋店章，我先簽完名
      ，再寫「付清現金」，被告她當場明確寫下數量、產品，
      之後她要求我一定要蓋店章，那時候我在猶豫不決到底要
      不要蓋店章，最後我有蓋店章兩個，我沒有馬上拿給被告
      她，我覺得我都沒有收到現金．．．，就將上開兩張空白
      訂購單放到我店舖後面的金庫鎖起來，．．．我有講說被
      告她根本沒有付錢，但是跟她來的那個人不相信我講的話
      ，那個人說不交給她的話要報警，被告她說先不要報警，
      結果被告旁邊那個人，就打電話報警，後來警察就過來，
      後來我就叫我店長過來，我就去警察局了等語（見本院卷
      第92頁、第93頁反面）。嗣後經本院質以：「你為何在警
      局筆錄時，說是之前你有跟別的客戶有消費糾紛，而乙○
      ○因此脅迫你？」時，告訴人更證稱：那個人跟我訂東西
      的時候，我貨有推延給那個客人，被告就威脅我如果不給
      那個客人貨的話，就要報警。被告說我要還給那個客人貨
      ，也要我把客戶聯還給她等語（見本院卷第96頁）。綜上
      以觀，被告自始至終均未使用強暴、脅迫或以言語、身體
      上之動作表明加害之意，而通知被害人，使被害人心生畏
      懼，至於被告所表明報警之意，其所採取之手段本身即為
      法律所許可，縱使以此手段為惡害通知告訴人，參諸前開
      所述，尚非強制罪之脅迫手段。
六、綜上，公訴人所提出之證據並無法證明被告有何刑法第210
    條偽造私文書罪、第304條第2項、第1 項強制未遂罪之犯行
    。此外，復查並無其他積極證據，足資認定被告確有上開偽
    造私文書罪、強制未遂罪之犯行，揆諸上揭規定及說明，自
    應為被告無罪判決之諭知。
據上論結，應依刑事訴訟法第301條第1項前段，判決如主文。
本案經檢察官王育珍到庭執行職務。
中    華    民    國    97    年    3     月    18    日
                  刑事第十六庭審判長法  官  蔡守訓
                                    法  官  徐千惠
                                    法  官  施添寶
以上正本證明與原本無異。
如不服本判決，得於判決送達後10日內，向本院提出上訴狀（應
抄附繕本）。告訴人或被害人如對於本判決不服者，應具備理由
請求檢察官上訴，其上訴期間之計算係以檢察官收受判決正本之
日期為準。
                                    書記官  陳弘文
中    華    民    國    97    年    3     月    18    日


司法院資訊處製作；財團法人民間司法改革基金會備份。
